【裁判字號】    95,軍上,43
【裁判日期】    951109
【裁判案由】    強盜
【裁判全文】
臺灣高等法院刑事判決                  95年度軍上字第43號
上  訴  人    國防部北部地方軍事法院檢察署軍事檢察官
上  訴  人    甲○○
即  被  告
                        （現羈押於國防部北部地方軍事法院
                          檢察署看守所）
選任辯護人   趙平原律師
上列上訴人因被告準強盜案件，不服國防部高等軍事法院九十五
年度上訴字第五五號，中華民國九十五年九月十一日第二審判決
（起訴案號：國防部北部地方軍事法院檢察署九十四年度偵字第
五一七號），提起上訴，本院判決如下：
    主  文
原判決撤銷，發回國防部高等軍事法院。
    理  由
一、本件原判決認定被告甲○○係現役軍人，休假期間於民國九
    十四年十二月廿四日下午九時卅五分許，騎乘向友人王志煌
    借得CX9- 369號重機車，行經基隆市○○街與中正路時，見
    被害人乙○○因傷坐於路旁且手持皮包，竟意圖為自己不法
    之所有，假借送醫就護名義，搭載被害人欲見機行搶，乃逕
    將被害人載往基隆市○○路槓子寮產業道路偏避處，經被害
    人發覺有異，隨即下車欲逃，被告跑步自後追上，並自後伸
    手搶奪被害人手上皮包（內有手機一支、金戒指二只、鑽石
    項鍊一條、手錶一支、皮夾、現金二萬六千元《新台幣，下
    同》居留証、化妝品、零錢包及其內些許零錢），得手後，
    轉身跑回機車欲離開現場，被害人因不甘財物遭搶，衝向被
    告欲取回皮包，被告見狀竟對被害人佯稱手上有刀，脅迫被
    害人如再靠近將用刀刺之，被害人因未見被告持刀，仍伸手
    欲取回皮包，被告為防護贓物竟施強暴將被害人推倒在地（
    未成傷），被害人見無法取回失物又慮及己身安危乃趁隙逃
    離求救，被告亦即騎乘原機車逃逸。案經被害人向基隆市警
    察局第二分局東光派出所報案，經員警黃志明依據被害人所
    記被告作案用車號，先查出車主王煌志，經王煌志告知機車
    係借予被告使用，黃警員即前往被告住處附近守候。迨翌（
    廿五）日零時卅分許，於被告甫返抵住家附近，經黃警員發
    覺並即上前盤查，被告當場坦承犯行，並自行交出搶得剩餘
    之贓款二萬五千四百元及手機一支，黃警員乃以準現行犯將
    被告逮捕到案，並於當日解送國防部北部地方軍事法院檢察
    署偵辦起訴等情。因而維持第一審論處被告涉犯準強盜罪刑
    ，固非無見。
二、惟查：（一）按現行犯或準現行犯不問何人得逕行逮捕之，
    固無須拘票，惟若司法警察為逕行拘提，則於情況不及報告
    檢察官者為限，於執行後，應即報請檢察官簽發拘票，刑事
    訴訟法第八十八條、八十八條之一定有明文。卷查，本件員
    警先於卷附逮捕通知書係勾稽依刑事訴訟法第八十七條有關
    通緝之規定逕行逮捕（警卷第十六頁），原審（高等軍事法
    院）嗣雖傳訊原逮捕員警黃志明及製作逮捕通知書員警林穎
    笙到庭，惟渠二人既均結証係依刑事訴訟法第八十八條之一
    逕行拘提並為告知，逮捕通知書係誤載等語（參照原審卷第
    五十三至五十五頁審判筆錄），原審認然被告非通緝犯，然
    未查証証人所証是否屬實？又究係依該條第一項何款事由逕
    行拘提？亦或有無報請檢察官補簽發拘票？以究明拘捕、羈
    押被告程序是否合法。反自行推認警方係依刑事訴訟法第八
    十八條第三項第二款之準現行犯逕行逮捕被告，又與原審判
    決認定事實，係警員循線查得被告涉案，至其住處等候逮捕
    ，並經查獲員警黃志明到院結証逮捕被告時，其無顯露贓物
    情形（參見原審卷第五十四頁審判筆錄）不符，是被告得否
    視為刑事訴訟法第八十八條第三項第二款之準現行犯，亦有
    可議。乃員警逮捕是否合法，事涉警訊筆錄有無証據能力，
    得否作為本案犯罪事實之証據，應有查明必要。（二）審理
    事實之法院，對於案內一切証據，除認為不必要者外，均應
    詳為調查，然後基於調查所得之心証，以為判斷事實之基礎
    ，如有應行調查之証據未經依法調查，率予判決，即屬軍事
    審判法第一百九十七條第十款所稱之當然違背法令。本案上
    訴人即被告始終辯稱其僅為一搶奪行為，僅搶奪過程因被害
    人拉住皮包，所以順勢將其推開，非為防護贓物另施強暴、
    脅迫等語。被害人於法院雖先後証陳：「他（指被告）要我
    的皮包，我不給他，我就往山下跑，之後，他追上來拉我皮
    包，搶到我皮包之後，回去騎摩托車就離開現場，而我記下
    他的摩托車車牌。」、「被告拿到皮包後，我馬上要拿回我
    的皮包，他就以皮包推倒我後，離開現場」（參見前審卷第
    一一０至一一一頁審判筆錄）「問：你跟他要回皮包時，相
    關位置？答：當時我是跟被告面對面。問：是否為原地面對
    面？答：是」、「問：被告搶完你皮包之後有無離開？答：
    有。問；你當時有無要把皮包搶回來？答：有，但我沒有追
    上去，我是用手拉皮包，他說不要拉，不然要打我，所以我
    很害怕，就把皮包給他。」（參見原審卷第五十六頁審判筆
    錄）等情，然尚無從依此証述遽認雙方拉扯之確實時間、距
    離，得以認定如原審所載係被告業已得手離去，嗣被害人追
    索失物遭推跌之事實。則本案究係被告已搶奪得手離去後，
    被害人追上前欲取回失物，被告為防護搶奪之贓物，施以強
    暴之準強盜犯行？亦或被告之推扯僅係於搶奪過程中之強暴
    犯行？事關搶奪罪或準強盜罪之法律適用，自有詳為查明之
    必要。原審未根究明白，難謂無調查職責未盡之違法。以上
    或為上訴人上訴意旨所指摘，或為本院得依職權調查之事項
    ，應認原判決有撤銷發回更審之原因。
據上論結，應依軍事審判法第一百九十九條，判決如主文。
中    華    民    國  九十五  年   十一   月    九   日
                  刑事第十四庭審判長法  官  蘇隆惠
                                    法  官  林秀鳳
                                    法  官  陳玉雲
以上正本證明與原本無異。
不得上訴。
                                    書記官  陳思云
中    華    民    國    95    年    11    月    10    日


司法院資訊處製作；財團法人民間司法改革基金會備份。
